---
title: 'Solución Taller 1: Preprocesamiento y visualización de datos
UNIVERSIDAD DEL VALLE – FACULTAD DE INGENIERIA 
Machine Leraning para Gestión Financiera'     
subtitle: "Profesor: Ivan Mauricio Bermúdez Vera"
author: "Estudiantes: Valeria Saldaña - Juan Chacón - Jhon Tascón"
output: pdf_document
---

```{r setup, include=FALSE}
knitr::opts_chunk$set(echo = TRUE)
```


```{r, include=FALSE}
# Listado de librerias requeridas por el script

# Libreria especial para hacer carga automática de librerias
if (!require("pacman")) install.packages("pacman")

# Verificación, instalación y carga de librerias.
pacman::p_load(lubridate, 
               dplyr, 
               visdat, 
               missMDA, 
               mice, 
               validate,
               errorlocate,
               corrplot, 
               ggplot2,
               patchwork,
               here, 
               VIM,
               dbscan,
               rmarkdown,
               knitr,
               tinytex,
               ggplot2,
               scales,
               naniar,
               purrr,
               tidyr,
               GGally,
               tidytext,
               readr)

```


Introducir...

## 0. Carga del conjunto de datos

El conjunto de datos German Credit presenta información sobre 1000 solicitantes de crédito. Cada variable en el conjunto permite una aproximación a las características financieras y socioeconómicas del potencial cliente a su vez que permite construir un análisis de estas variables con respecto a su comportamiento crediticio.

```{r echo=FALSE}
german <- read.table("german.data", header = FALSE, sep = "")

# Vista del dataset
print(head(german))

```

Como se logra evidenciar en la escrtura anterior, hay registros que están codificados, además de que no se tienen el nombre de las columnas. En la siguiente sección, se realizará la limpieza y el preprocesamiento de los datos.

## 1. Diagnóstico de calidad de datos 

```{r include=FALSE}
#Se actualizan los nombres de las variables
names(german) <- c("checking_status", "duration", 
"credit_history", "purpose","credit_amount", 
"savings", "employment", "installment_rate",
"personal_status_sex", "other_debtors", 
"residence_since", "property", "age", 
"other_installment_plans", "housing", 
"existing_credits", "job", "people_liable", 
"telephone", "foreign_worker", "default"
)

```

Se inicia verificando la estructura general de los datos, en los que se presentan 1000 observaciones y 20 variables. A continuación se presentan los tipos de variables donde se identifican 13 variables tipo caracter y 7 variables numéricas:

```{r echo=FALSE}
str(german)

```
Se  procede a convertir las variables categóricas a sus respectivas equivalencias denotadas en los atributos compartidos, a su vez que se convierte a formato factor:

```{r, include=FALSE}
library(dplyr)

# Diccionario de recodificación
dict_mapping <- list(

  checking_status = c(
    A11 = "less_0",
    A12 = "0_200",
    A13 = "greater_200",
    A14 = "no_account"
  ),

  credit_history = c(
    A30 = "no_credit_all_paid",
    A31 = "all_paid",
    A32 = "existing_paid",
    A33 = "delay",
    A34 = "critical_other"
  ),

  purpose = c(
    A40 = "car_new",
    A41 = "car_used",
    A42 = "furniture_equipment",
    A43 = "radio_tv",
    A44 = "domestic_appliances",
    A45 = "repairs",
    A46 = "education",
    A47 = "vacation",
    A48 = "retraining",
    A49 = "business",
    A410 = "others"
  ),

  savings = c(
    A61 = "less_100",
    A62 = "100_500",
    A63 = "500_1000",
    A64 = "greater_1000",
    A65 = "unknown"
  ),

  employment = c(
    A71 = "unemployed",
    A72 = "less_1",
    A73 = "1_4",
    A74 = "4_7",
    A75 = "greater_7"
  ),

  personal_status_sex = c(
    A91 = "male_divorced_separated",
    A92 = "female_divorced_separated_married",
    A93 = "male_single",
    A94 = "male_married",
    A95 = "female_single"
  ),

  other_debtors = c(
    A101 = "none",
    A102 = "co_applicant",
    A103 = "guarantor"
  ),

  property = c(
    A121 = "real_estate",
    A122 = "building_society_savings_life_insurance",
    A123 = "car_or_other",
    A124 = "unknown_no_property"
  ),

  other_installment_plans = c(
    A141 = "bank",
    A142 = "stores",
    A143 = "none"
  ),

  housing = c(
    A151 = "rent",
    A152 = "own",
    A153 = "for_free"
  ),

  job = c(
    A171 = "unemployed_unskilled",
    A172 = "unskilled_resident",
    A173 = "skilled_official",
    A174 = "management_self_employed_highly_qualified"
  ),

  telephone = c(
    A191 = "none",
    A192 = "yes"
  ),

  foreign_worker = c(
    A201 = "yes",
    A202 = "no"
  ),

  default = c(
    "1" = "good",
    "2" = "bad"
  )
)

# Aplicar recodificación
for (var in names(dict_mapping)) {

  german[[var]] <- factor(
    recode(
      as.character(german[[var]]),
      !!!dict_mapping[[var]]
    )
  )

}
```


```{r, echo=FALSE}
glimpse(german)
```

Ahora, una vez realizada la recodificación, se realiza un resumen estadístico de las variables a analizar.

```{r, echo=FALSE}
# Resumen de las variables
summary_table = summary(german)
kable(
  summary_table,
  digits = 2,
  caption = "Resumen estadístico"
)
```

analizar...


Una vez realizado el resumen estadístico, se procede a verificar si los datos numéricos y categóricos cumplen con sus características de validación que se describen a continuación:

```{r, include=FALSE}
# Reglas de validación
Rules <- validator(

  # numerical rules
  german$duration > 0,
  german$credit_amount > 0,
  german$installment_rate > 0,
  german$residence_since > 0,
  german$age > 0,
  german$existing_credits >= 0,
  german$people_liable >= 0,
  
  #reglas para variables categóricas
  
  checking_status %in% unname(dict_mapping$checking_status),

  credit_history %in% unname(dict_mapping$credit_history),

  purpose %in% unname(dict_mapping$purpose),

  savings %in% unname(dict_mapping$savings),

  employment %in% unname(dict_mapping$employment),

  personal_status_sex %in% unname(dict_mapping$personal_status_sex),

  other_debtors %in% unname(dict_mapping$other_debtors),

  property %in% unname(dict_mapping$property),

  other_installment_plans %in% unname(dict_mapping$other_installment_plans),

  housing %in% unname(dict_mapping$housing),

  job %in% unname(dict_mapping$job),

  telephone %in% unname(dict_mapping$telephone),

  foreign_worker %in% unname(dict_mapping$foreign_worker),

  default %in% unname(dict_mapping$default)
  
  )
```


```{r, echo=FALSE}
Rules # Mostrar reglas
```


```{r, include=FALSE}
results <- confront(german, Rules)
summary(results)
```

Se definen cuántas filas presentan al menos una regla incumplida y se encuentra que el número es cero. 

```{r, echo=FALSE}
# Identificar registros con al menos una regla incumplida
cumplimiento <- values(results)
filas_con_error <- which(apply(cumplimiento, 1, function(x) any(x == FALSE, na.rm = TRUE)))
filas_con_error
```
A su vez, se encuentra que el número de datos faltantes en toda la base es igualmente cero.
```{r}
sum(is.na(german))
```

```{r, echo=FALSE}
# Diagnóstico inicial de faltantes

naniar::vis_miss(german) + 
  theme(
    axis.text.x = element_text(size = 10, angle = 45, hjust = 1)
  )
```

```{r, include=FALSE}
datos_num <- german %>% dplyr::select(where(is.numeric))
```

Una vez se revisan los datos faltantes, se procede a realizar un análisis de anomalías. Para ello, usamos el *criterio Tukey*:

```{r, include=FALSE}
out_tukey <- boxplot.stats(german$duration)$out
out_tukey

id_tukey <- which(german$duration %in% out_tukey)
id_tukey
```


```{r, include=FALSE}
id_out_uni <- function(x, method = c("zscore", "tukey"), z_cut = 3) {
  method <- match.arg(method)
  
  if (!is.numeric(x)) stop("La variable debe ser numérica.")
  
  if (method == "zscore") {
    id_out <- which(abs(scale(x)) > z_cut)
  } else if (method == "tukey") {
    id_out <- which(x %in% boxplot.stats(x)$out)
  }
  
  return(id_out)
}

# Prueba de la función
id_out_uni(german$credit_amount, method = "zscore")
id_out_uni(german$credit_amount, method = "tukey")
```


```{r, echo=FALSE}

vars_num <- c(
  "duration",
  "credit_amount",
  "installment_rate",
  "residence_since",
  "age",
  "existing_credits",
  "people_liable"
)


tukey_summary <- map_dfr(vars_num, function(v){

  x <- german[[v]]

  q1 <- quantile(x, 0.25, na.rm = TRUE)
  q3 <- quantile(x, 0.75, na.rm = TRUE)
  iqr <- IQR(x, na.rm = TRUE)

  li <- q1 - 1.5 * iqr
  ls <- q3 + 1.5 * iqr

  n_out <- sum(x < li | x > ls, na.rm = TRUE)

  tibble(
    Variable = v,
    Q1 = q1,
    Q3 = q3,
    IQR = iqr,
    Limite_Inferior = li,
    Limite_Superior = ls,
    Atipicos = n_out,
    Porcentaje = round(100 * n_out / length(x), 2)
  )
})

kable(
  tukey_summary,
  digits = 2,
  caption = "Detección de valores atípicos mediante el criterio de Tukey"
)

```


```{r echo=FALSE}

datos_long <- german %>%
  pivot_longer(
    cols = all_of(vars_num),
    names_to = "Variable",
    values_to = "Valor"
  )

ggplot(datos_long,
       aes(x = Variable,
           y = Valor)) +
  geom_boxplot(fill = "skyblue") +
  facet_wrap(
    ~ Variable,
    scales = "free_y",
    ncol = 3
  ) +
  theme_minimal() +
  labs(
    title = "Detección de valores atípicos según el criterio de Tukey",
    x = "",
    y = ""
  ) +
  theme(
    axis.text.x = element_blank(),
    axis.ticks.x = element_blank()
  )
```

```{r echo=FALSE}

vars_num <- c(
  "duration",
  "credit_amount",
  "installment_rate",
  "residence_since",
  "age",
  "existing_credits",
  "people_liable"
)

outliers_filas <- map_dfr(vars_num, function(v){

  x <- german[[v]]

  q1 <- quantile(x, 0.25, na.rm = TRUE)
  q3 <- quantile(x, 0.75, na.rm = TRUE)
  iqr <- IQR(x, na.rm = TRUE)

  li <- q1 - 1.5 * iqr
  ls <- q3 + 1.5 * iqr

  idx <- which(x < li | x > ls)

  tibble(
    Variable = v,
    Fila = idx,
    Valor = x[idx]
  )
})

outliers_filas
```

Con base en los boxplots y el criterio Tukey... Sin embargo, a continuación se realiza los diagramas de dispersión de las variables numéricas y un análisis multivariado para evidenciar si hay algunas anomalías que son influyentes a nivel multivariable.

```{r echo=FALSE, fig.width=12, fig.height=8}

# Tu vector de variables
vars_num <- c(
  "duration",
  "credit_amount",
  "installment_rate",
  "residence_since",
  "age",
  "existing_credits",
  "people_liable"
)

# Crear el pairplot avanzado
ggpairs(german, 
        columns = vars_num,
        title = "Análisis de Variables Numéricas",
        lower = list(continuous = wrap("points", alpha = 0.5, size = 1, color = "darkcyan"))
)
```

```{r echo=FALSE, fig.width=12, fig.height=8}

out_mult <- function(datos_num, k = 5, alpha = 0.01) {
  
  n <- nrow(datos_num)
  p <- ncol(datos_num)
  
  # Distancia de Mahalanobis
  Distance <- mahalanobis(
    datos_num,
    center = colMeans(datos_num),
    cov = cov(datos_num)
  )
  
  Limit <- qchisq(1 - alpha, df = p)
  id_dist <- which(Distance > Limit)
  
  # LOF
  Score_LOF <- dbscan::lof(datos_num, minPts = k)
  id_lof <- order(Score_LOF, decreasing = TRUE)[1:ceiling(alpha * n)]
  
  # Visualización
  old_par <- par(no.readonly = TRUE)
  on.exit(par(old_par))
  
  par(mfrow = c(2, 1))
  
  plot(Distance,
       pch = 20,
       main = "Distancia de Mahalanobis",
       ylab = "Distance")
  abline(h = Limit, col = "red", lwd = 2, lty = 2)
  text(id_dist, Distance[id_dist], labels = id_dist, col = "red", pos = 3, cex = 0.8)
  
  plot(Score_LOF,
       pch = 20,
       main = "Local Outlier Factor (LOF)",
       ylab = "LOF")
  text(id_lof, Score_LOF[id_lof], labels = id_lof, col = "red", pos = 3, cex = 0.8)
  
  return(list(
    Distance = Distance,
    Limit = Limit,
    Out_dist = id_dist,
    LOF = Score_LOF,
    Out_LOF = id_lof
  ))
}

datos_num <- german %>% dplyr::select(where(is.numeric))

id_out_mult <- out_mult(datos_num, k = 5, alpha = 0.01)

# Resumen comparativo multivariado
resumen_mult <- list(
  n_out_mahalanobis = length(id_out_mult$Out_dist),
  n_out_lof = length(id_out_mult$Out_LOF)
)

resumen_mult <- as_tibble(resumen_mult)

kable(
  resumen_mult
)
```
Analizar y decir que, a pesar de que los métodos dicen que hay ciertas anomalías en los datos, estos no parecen ser errores, y en los scatterplots no se evidencian inconsistencias.


## 2. Análisis exploratorio ##


### Distribución de la variable objetivo (default) 


```{r, echo=FALSE}
ggplot(german, aes(x = default)) +
  geom_bar(fill = "steelblue") +
  geom_text(aes(label = percent(after_stat(count) / sum(after_stat(count)))), 
            stat = "count", 
            vjust = -0.5,
            color = "black", 
            size = 4) +
  labs(title = "Distribución de la variable objetivo (default)",
       x = "Default",
       y = "Frecuencia") +
  theme_minimal() +
  scale_y_continuous(expand = expansion(mult = c(0, 0.1)))
```







### Análisis descriptivo de variables cuantitativas

Se presenta inicialmente los estadísticos descriptivos de las variables numéricas:
```{r, include=FALSE}

vars_num <- c(
  "duration",
  "credit_amount",
  "installment_rate",
  "residence_since",
  "age",
  "existing_credits",
  "people_liable"
)

estadisticos <- data.frame(
  Media = sapply(german[vars_num], mean),
  Mediana = sapply(german[vars_num], median),
  Desv_Est = sapply(german[vars_num], sd),
  Minimo = sapply(german[vars_num], min),
  Maximo = sapply(german[vars_num], max)
)
```


```{r, echo=FALSE, warning=FALSE, message=FALSE}
kable(
  estadisticos,
  digits = 2,
  caption = "Estadísticos descriptivos de las variables numéricas"
)
```


```{r, echo=FALSE, warning=FALSE, message=FALSE}
vars_num <- c(
  "duration",
  "credit_amount",
  "installment_rate",
  "residence_since",
  "age",
  "existing_credits",
  "people_liable"
)

etiquetas <- c(
  duration = "Duración (meses)",
  credit_amount = "Monto del crédito (valor)",
  installment_rate = "Tasa de cuota (%)",
  residence_since = "Residencia actual (meses)",
  age = "Edad (años)",
  existing_credits = "Número de créditos existentes",
  people_liable = "Personas responsables"
)

datos_long <- german %>%
  select(all_of(vars_num)) %>%
  pivot_longer(
    cols = everything(),
    names_to = "variable",
    values_to = "valor"
  )

ggplot(datos_long, aes(x = "", y = valor)) +
  geom_violin(fill = "skyblue", alpha = 0.7) +
  facet_wrap(
    ~ variable,
    scales = "free_y",
    labeller = labeller(variable = etiquetas)
  ) +
  theme_minimal() +
  labs(
    title = "Distribución de variables numéricas",
    x = "",
    y = NULL
  ) +
  theme(
    axis.text.x = element_blank(),
    axis.ticks.x = element_blank(),
    strip.text = element_text(face = "bold")
  )
```



### Análisis descriptivo de variables categóricas 

```{r, echo=FALSE}

vars_cat <- c(
  "checking_status",
  "credit_history",
  "purpose",
  "savings",
  "employment",
  "personal_status_sex",
  "other_debtors",
  "property",
  "other_installment_plans",
  "housing",
  "job",
  "telephone",
  "foreign_worker",
  "default"
)

tabla_cat <- map_dfr(vars_cat, function(v){

  moda <- names(sort(table(german[[v]]),
                     decreasing = TRUE))[1]

  data.frame(
    Variable = v,
    Categorias = nlevels(german[[v]]),
    Moda = moda,
    Frecuencia_moda = max(table(german[[v]]))
  )
})

kable(
  tabla_cat,
  caption = "Resumen descriptivo de variables categóricas"
)
```


```{r, echo=FALSE}
frecuencias_cat <- german %>%
  select(all_of(vars_cat)) %>%
  pivot_longer(
    everything(),
    names_to = "Variable",
    values_to = "Categoria"
  ) %>%
  count(Variable, Categoria) %>%
  group_by(Variable) %>%
  mutate(
    Porcentaje = round(100 * n / sum(n), 2)
  )

kable(
  frecuencias_cat,
  caption = "Frecuencias de variables categóricas"
)
```


A continuación se presentan las gráficas de barras para las variables categóricas asociadas a aspectos financieros del crédito:

```{r, echo=FALSE}

vars_cat <- c(
  "checking_status",
  "credit_history",
  "purpose",
  "savings",
  "other_debtors",
  "other_installment_plans"
)

# Flujo completo: desde el formato ancho hasta el gráfico final
german %>%
  # 1. Transformar a formato largo (tu código original)
  pivot_longer(
    cols = all_of(vars_cat),
    names_to = "variable",
    values_to = "categoria"
  ) %>%
  
  # 2. Calcular frecuencias y porcentajes
  group_by(variable, categoria) %>%
  summarise(n = n(), .groups = "drop") %>%
  group_by(variable) %>%
  mutate(porcentaje = n / sum(n)) %>%
  ungroup() %>%
  
  # 3. Ordenar las categorías de mayor a menor según el facet
  mutate(categoria = reorder_within(categoria, -n, variable)) %>%
  
  # 4. Construir el gráfico
  ggplot(aes(x = categoria, y = n)) +
  geom_col(fill = "steelblue") +
  geom_text(aes(label = percent(porcentaje, accuracy = 1)), 
            vjust = -0.5, 
            size = 3) +
  facet_wrap(~ variable, scales = "free_x", ncol = 3) +
  scale_x_reordered() + # Limpia las etiquetas del eje X
  scale_y_continuous(expand = expansion(mult = c(0, 0.15))) + # Espacio superior para textos
  theme_minimal() +
  labs(
    title = "Distribución de variables categóricas",
    x = "",
    y = "Frecuencia"
  ) +
  theme(
    axis.text.x = element_text(angle = 45, hjust = 1, size = 8),
    strip.text = element_text(face = "bold")
  )
```

Igualmente, se grafican las variables socioeconómicas de los solicitantes, lo cual también contribuye a la construcción de un perfil de riesgo:

```{r, echo=FALSE}

vars_cat <- c(
  "personal_status_sex",
  "property",
  "housing"
)

# Flujo completo con conteos, ordenamiento y porcentajes
german %>%
  # 1. Transformar a formato largo
  pivot_longer(
    cols = all_of(vars_cat),
    names_to = "variable",
    values_to = "categoria"
  ) %>%
  
  # 2. Calcular frecuencias (n) y porcentajes
  group_by(variable, categoria) %>%
  summarise(n = n(), .groups = "drop") %>%
  group_by(variable) %>%
  mutate(porcentaje = n / sum(n)) %>%
  ungroup() %>%
  
  # 3. Ordenar las categorías de mayor a menor DENTRO de cada facet
  mutate(categoria = reorder_within(categoria, -n, variable)) %>%
  
  # 4. Construir el gráfico con geom_col
  ggplot(aes(x = categoria, y = n)) +
  geom_col(fill = "steelblue") +
  
  # 5. Agregar los porcentajes encima de las barras
  geom_text(aes(label = percent(porcentaje, accuracy = 1)), 
            vjust = -0.5, 
            size = 3) +
  
  # 6. Configurar los facets y limpiar las etiquetas
  facet_wrap(~ variable, scales = "free_x", ncol = 3) +
  scale_x_reordered() + 
  
  # Dar un margen superior del 15% para que los números no se corten
  scale_y_continuous(expand = expansion(mult = c(0, 0.15))) +
  
  # Tu tema y etiquetas
  theme_minimal() +
  labs(
    title = "Distribución de variables categóricas",
    x = "",
    y = "Frecuencia"
  ) +
  theme(
    axis.text.x = element_text(angle = 45, hjust = 1),
    strip.text = element_text(face = "bold")
  )

```

Finalmente se establecen las características asociadas al entorno laboral como una característica relevante del individuo ya que permitiría ser un medio de solvencia para respaldar al crédito:
```{r, echo=FALSE}

vars_cat <- c(
  "employment",
  "job",
  "telephone",
  "foreign_worker"
)

# Flujo completo adaptado a tus nuevas variables
german %>%
  # 1. Transformar a formato largo
  pivot_longer(
    cols = all_of(vars_cat),
    names_to = "variable",
    values_to = "categoria"
  ) %>%
  
  # 2. Calcular frecuencias y porcentajes
  group_by(variable, categoria) %>%
  summarise(n = n(), .groups = "drop") %>%
  group_by(variable) %>%
  mutate(porcentaje = n / sum(n)) %>%
  ungroup() %>%
  
  # 3. Ordenar las categorías de mayor a menor internamente
  mutate(categoria = reorder_within(categoria, -n, variable)) %>%
  
  # 4. Construir el gráfico base
  ggplot(aes(x = categoria, y = n)) +
  geom_col(fill = "steelblue") +
  
  # 5. Agregar los porcentajes encima de las barras
  geom_text(aes(label = percent(porcentaje, accuracy = 1)), 
            vjust = -0.5, 
            size = 3) +
  
  # 6. Configurar los facets (manteniendo tu ncol = 2)
  facet_wrap(~ variable, scales = "free_x", ncol = 2) +
  scale_x_reordered() + 
  
  # Expandir el límite superior de Y para acomodar el texto
  scale_y_continuous(expand = expansion(mult = c(0, 0.15))) +
  
  # Tus temas y etiquetas personalizadas
  theme_minimal() +
  labs(
    title = "Características laborales y demográficas",
    x = "",
    y = "Frecuencia"
  ) +
  theme(
    axis.text.x = element_text(angle = 45, hjust = 1, size = 8),
    strip.text = element_text(face = "bold")
  )

```


### Análisis bivariado y relación con variable target ###

```{r, echo=FALSE}

# Variables tipo financieras
vars_financieras <- c(
  "checking_status",
  "credit_history",
  "purpose",
  "savings",
  "other_debtors",
  "other_installment_plans"
)

datos_long <- german %>%
  pivot_longer(
    cols = all_of(vars_financieras),
    names_to = "variable",
    values_to = "categoria"
  )

ggplot(datos_long,
       aes(x = categoria,
           fill = default)) +
  geom_bar(position = "fill") +
  facet_wrap(~ variable,
             scales = "free_x",
             ncol = 3) +
  scale_y_continuous(labels = scales::percent) +
  labs(
    title = "Variables financieras y default",
    x = "",
    y = "Porcentaje"
  ) +
  theme_minimal() +
  theme(
    axis.text.x = element_text(
      angle = 45,
      hjust = 1,
      size = 8
    )
  )
```


```{r, echo=FALSE}

# Variables tipo categóricas
vars_cat <- c(
  "personal_status_sex",
  "property",
  "housing"
)

datos_long <- german %>%
  pivot_longer(
    cols = all_of(vars_cat),
    names_to = "variable",
    values_to = "categoria"
  )

ggplot(
  datos_long,
  aes(x = categoria, fill = default)
) +
  geom_bar(position = "fill") +
  facet_wrap(
    ~ variable,
    scales = "free_x",
    ncol = 3
  ) +
  scale_y_continuous(labels = percent_format()) +
  labs(
    title = "Distribución de default según variables sociodemográficas",
    x = "",
    y = "Porcentaje"
  ) +
  theme_minimal() +
  theme(
    axis.text.x = element_text(
      angle = 45,
      hjust = 1,
      size = 8
    ),
    strip.text = element_text(face = "bold")
  )
```


```{r, echo=FALSE}

# Variables tipo laborales y demográficas

vars_cat <- c(
  "employment",
  "job",
  "telephone",
  "foreign_worker"
)

datos_long <- german %>%
  pivot_longer(
    cols = all_of(vars_cat),
    names_to = "variable",
    values_to = "categoria"
  )

ggplot(
  datos_long,
  aes(x = categoria, fill = default)
) +
  geom_bar(position = "fill") +
  facet_wrap(
    ~ variable,
    scales = "free_x",
    ncol = 2
  ) +
  scale_y_continuous(labels = percent_format()) +
  labs(
    title = "Distribución de default según características laborales",
    x = "",
    y = "Porcentaje"
  ) +
  theme_minimal() +
  theme(
    axis.text.x = element_text(
      angle = 45,
      hjust = 1,
      size = 8
    ),
    strip.text = element_text(face = "bold")
  )
```



```{r, echo=FALSE}

# Variables numéricas
vars_num <- c(
  "duration",
  "credit_amount",
  "installment_rate",
  "residence_since",
  "age",
  "existing_credits",
  "people_liable"
)

datos_long <- german %>%
  pivot_longer(
    cols = all_of(vars_num),
    names_to = "variable",
    values_to = "valor"
  )

ggplot(
  datos_long,
  aes(
    x = default,
    y = valor,
    fill = default
  )
) +
  geom_violin(alpha = 0.5) +
  geom_boxplot(
    width = 0.15,
    outlier.shape = NA
  ) +
  facet_wrap(
    ~ variable,
    scales = "free_y",
    ncol = 3
  ) +
  theme_minimal() 

```

```{r echo=FALSE, fig.width=12, fig.height=8}

# Pairplot variables numéricas con target
vars_num <- c(
  "duration",
  "credit_amount",
  "installment_rate",
  "residence_since",
  "age",
  "existing_credits",
  "people_liable"
)

ggpairs(german, 
        columns = vars_num,
        mapping = aes(color = default, alpha = 0.6),
        title = "Matriz de Dispersión por Condición de Default",
        upper = "blank" # <--- Esto elimina el triángulo superior
) +
theme_minimal()

```

```{r echo=FALSE}

# Matriz de Correlación
datos_num <- german[, vars_num]
matriz_corr <- cor(datos_num, use = "complete.obs")
test_res <- cor.mtest(datos_num, conf.level = 0.95)
mis_colores <- colorRampPalette(c("steelblue", "white", "firebrick"))(100)

# 5. Generamos el gráfico
corrplot(matriz_corr, 
         method = "ellipse",
         type = "upper",
         p.mat = test_res$p,
         sig.level = 0.05,
         insig = "blank",
         addCoef.col = "black",
         number.cex = 0.7,
         col = mis_colores,
         tl.col = "black",
         tl.srt = 45,
         diag = FALSE
)
```
Anlizar...

## 3. Preprocesamiento de datos ##

Con base en el análisis exploratorio, se presenta una alta cardinalidad en las variable purpose. Para este caso, se agruparán sus categorías por su naturaleza de la siguiente manera:

- Vehículos: `car_new, car_used`

- Hogar: `radio_tv, furniture_equipment, domestic_appliances, repairs`

- Inversión/Desarrollo: `business, education, retraining`

- Otros: `others`

A continuación, se presenta las agrupaciones y sus respectivos resultados:

```{r include=FALSE}
# Crear la nueva agrupación
german <- german %>%
  mutate(purpose_grouped = case_when(
    purpose %in% c("car_new", "car_used") ~ "Vehicles",
    purpose %in% c("radio_tv", "furniture_equipment", "domestic_appliances", "repairs") ~ "Home",
    purpose %in% c("business", "education", "retraining") ~ "Investment/Development",
    TRUE ~ "Others" # Atrapa la categoría 'others' y cualquier otra no listada
  ))
```

```{r echo=FALSE}
# Gráfico de frecuencias para el propósito agrupado
german %>%
  count(purpose_grouped) %>%
  mutate(porcentaje = n / sum(n)) %>%
  ggplot(aes(x = reorder(purpose_grouped, -n), y = n)) +
  geom_col(fill = "steelblue") +
  geom_text(aes(label = percent(porcentaje, accuracy = 1)), 
            vjust = -0.5, 
            size = 4) +
  theme_minimal() +
  scale_y_continuous(expand = expansion(mult = c(0, 0.15))) +
  labs(
    title = "Frecuencias: Propósito del Crédito (Agrupado)",
    x = "Propósito",
    y = "Frecuencia"
  ) +
  theme(
    axis.text.x = element_text(angle = 0, hjust = 0.5, size = 10) # Ángulo 0 porque ahora hay pocas categorías
  )
```

```{r echo=FALSE}
# Variables tipo financieras
vars_financieras <- c(
  "purpose_grouped"
)

datos_long <- german %>%
  pivot_longer(
    cols = all_of(vars_financieras),
    names_to = "variable",
    values_to = "categoria"
  )

ggplot(datos_long,
       aes(x = categoria,
           fill = default)) +
  geom_bar(position = "fill") +
  facet_wrap(~ variable,
             scales = "free_x",
             ncol = 3) +
  scale_y_continuous(labels = scales::percent) +
  labs(
    title = "Propósito del crédito y default",
    x = "",
    y = "Porcentaje"
  ) +
  theme_minimal() +
  theme(
    axis.text.x = element_text(
      angle = 45,
      hjust = 1,
      size = 8
    )
  )
```

```{r include=FALSE}

# Guardar resultados
german_limpio <- german %>%
  select(-purpose)
write_csv(german_limpio, file = "datos_german_preparados.csv")
```